【裁判字號】    97,訴,1605
【裁判日期】    980223
【裁判案由】    侵權行為損害賠償
【裁判全文】
臺灣臺南地方法院民事判決              97年度訴字第1605號
原      告  丙○○
法定代理人  乙○○
被      告  甲○○
上列當事人間請求侵權行為損害賠償事件，原告於刑事程序提起
附帶民事訴訟，經本院刑事庭裁定移送前來，本院於民國98年2
月9日言詞辯論終結，判決如下：
    主      文
被告應給付原告新台幣貳佰柒拾捌萬零貳佰伍拾元，及自民國九
十四年十二月一日起至清償日止，按週年利率百分之五計算之利
息。
原告其餘之訴駁回。
訴訟費用由被告負擔二分之一，餘由原告負擔。
本判決於原告以新台幣玖拾參萬元供擔保後，得假執行。但被告
如以新台幣貳佰捌拾萬元為原告預供擔保，得免為假執行。
原告其餘假執行之聲請駁回。
    事實及理由
一、原告起訴主張：
  (一)被告於民國93年2月29日駕駛車牌號碼７Ｎ─０５５９號自
    用小客車（下稱系爭車）搭載原告前往臺南縣安定鄉○○村
    ○道八號公路由東往西方向試車，系爭路段最高時速為五十
    公里，被告以時速約150公里之高速疾駛至上開便道外側快
    車道之四點九公里處，適有第三人王銀老騎乘腳踏車逆向行
    駛於該車道上，被告向右閃避不及，導致系爭車之左前後視
    鏡擦撞該腳踏車後，車失控打滑並撞擊便道護欄、行道樹及
    水銀燈柱，而使原告摔出車外，受有顱內出血之傷害，經送
    醫救治後，仍因外傷性顱內出血及疑失智症，有記憶力、認
    知功能減退、人格變化、日常生活無法自理之病狀，達身體
    上重大難治之重傷害程度，原告因上述傷害致意識欠清晰、
    精神耗弱且無法處理自我事務之程度，經鈞院宣告原告為禁
    治產人且由原告配偶乙○○擔任原告之監護人。被告應注意
    行車速度不得超過規定之最高時速，且汽車行駛時駕駛人應
    保持處於得注意車前狀況，並可隨時採取必要之安全措施，
    以避免交通事故發生之狀態，而依當時天候晴、光線晨或暮
    光、路面鋪設柏油、乾燥、無缺陷、無障礙物、視距良好等
    情形，依其智識能力又無不能注意之情形，但被告竟疏於注
    意，而以時速約一百五十公里速度疾駛，且未注意車前狀況
    ，致生擦撞而失控，被告上開過失傷害事實，業由台灣台南
    地方法院檢察署以93年度偵字第10406號提起公訴，並經本
    院94年度交易字第1號判決有罪確定在案，爰依據侵權行為
    法律關係向被告請求損害賠償。
  (二)查原告因受傷而支出醫療費用、增加生活上之需要、無法工
    作之損失及精神上損害賠償等損害賠償金額，總計為新台幣
    （下同）5,795,376元，茲說明如下：
  1.醫療費用44,300元：奇美醫院5,877元、高雄榮民總醫院38,
    423元。被告雖曾給付原告3萬元，但因原告自車禍發生後長
    期繼續看醫生，故原告請求之醫藥費並未扣除3萬元。
  2.工作損失3,463,476元：原告受傷前經營山野渦輪企業社，
    從事車輛修理、改裝，每月收入不固定。原告因本案車禍受
    傷後已無法工作，而原告車禍發生當時為36歲、估計於65歲
    退休，若原告未因本案車禍受傷尚可工作29年，以每月最低
    薪資15,840元計算，原告年所得可得190,080元，扣除中間
    利息，原告減少之工作損失總計為3,463,476元【計算式：
    190,080元×18.0000000 0（二十九年霍夫曼係數）＝3,463
    ,476 元】
  3.增加生活上需要1,287,600元：原告於93年2月29日聘請特別
    護士2,000元、僱請民安救護車事業有限公司載送原告自奇
    美醫院轉往高雄榮民總醫院治療之車資3,600元，聘請慈愛
    看護人力派遣中心看護11天、22,000元。原告受傷後情緒躁
    動，需旁人隨時在身邊照料，走路需人攙扶，生活無法自理
    ，而由原告配偶一人照料原告日常起居，而親屬間之看護，
    依最高法院89年度台上字第1749號判決意旨，係屬民法第
    193 條第1項之增加生活上需要，而原告暫時請求自93年2月
    29日至94年11月30日之看護費，以每日2,000元計算，共計
    126萬元（計算式：2,000元×30天×21月＝126萬元）。
  4.非財產上損害100萬元：原告因本次車禍致意識木訥、記憶
    力嚴重滅失、無法言語、嗅覺喪失、眼睛有失明之虞、行動
    無法維持平衡、日常生活需由他人照料，身心均遭受極大之
    痛苦與折磨，生活亦陷入困境。惟本件車禍發生後，被告從
    未關心原告病情，且於台南縣安定鄉調解委員會調解時態度
    倣慢，不願與原告協議和解，被告未有反省之狀，爰請求
    100萬元之精神慰撫金。
  (三)聲明：
  1.被告應給付原告5,795,376元，及自起訴狀繕本送達翌日起
    至清償日止，按週年利率百分之5計算之利息。
  2.原告願供擔保請准宣告假執行。
  3.訴訟費用由被告負擔。
二、被告抗辯：
  (一)被告委請原告改裝系爭車，原告改裝完畢後，被告係應原告
    要求前往試車，以體驗車輛改裝後之性能，並應原告要求加
    速，孰料竟因閃避於車道逆向騎乘腳踏車之王銀老發生擦撞
    後，致當時未繫安全帶之原告摔出車外而受重傷，依當時狀
    況，實係王銀老違反保護他人之法律而發生本次車禍，被告
    已善盡相當之注意，且原告要求被告加速、原告未繫安全帶
    、原告未領取改裝車輛執照而擅自為被告違法改裝而破壞車
    輛性能亦為原告受傷之主因。被告亦因此次車禍罹患強迫性
    精神官能症且失去工作。
  (二)就損害賠償部分：被告對原告所提出之單據不爭執（即奇美
    醫院、高雄榮民總醫院醫療費用單據、聘請特別護士及救護
    車車資、看護費用11日之部分），亦對看護費以每日2,000
    元計算無意見，但就原告受傷前每月收入是否達15,840元有
    爭執，並就事發後，被告已協助原告領到強制責任險104萬
    元，並給予3萬元慰問金，被告均有持續關心原告，但因金
    額差距過大而無法和解，原告請求之慰撫金金額過高。
  (三)聲明：
  1.原告之訴及假執行均駁回。
  2.訴訟費用由原告負擔。
  3.如受不利判決，願供擔保請准宣告免為假執行。
三、本件車禍之肇事原因部分：
  (一)查本件事故發生之經過，係被告將系爭車委由原告改裝，改
    裝後，為測試性能，遂由被告搭載原告至臺南縣安定鄉○○
    村○道○號○路由東往西方向試車，該路段最高時速為五十
    公里，被告以時速約150公里之高速疾駛至上開便道外側快
    車道之四點九公里處，適有第三人王銀老騎乘腳踏車逆向行
    駛於該車道上，被告向右閃避不及，導致系爭車之左前後視
    鏡擦撞該腳踏車後，失控打滑撞擊便道護欄、行道樹及水銀
    燈柱，而使原告摔出車外，受有顱內出血之傷害，經送醫救
    治後，仍因外傷性顱內出血及疑失智症，有記憶力、認知功
    能減退、人格變化、日常生活無法自理之病狀，達身體上重
    大難治之重傷害程度，有道路交通事故現場圖、道路交通事
    故調查表(一)、(二)、現場照片、高雄榮民總醫院九十三年三月
    二十二日、同年五月二十四日、同年九月十四日開立之診斷
    證明書附於本院94年度交易字第1號之警卷可參，又原告因
    此事故受傷致精神耗弱而無法處理自我事務，經本院93 年
    度禁字第161號裁定宣告為禁治產人。被告因本件事故致原
    告重傷，亦經本院94年度交易字第1號判處有期徒刑10月減
    為有期徒刑5月確定，經本院調閱上開卷宗查核明確，兩造
    對上開事實並無爭執。
  (二)查系爭臺南縣安定鄉○○村○道○號○路由東往西方向路段
    ，規定最高時速為五十公里，按行車速度，應依速限標誌或
    標線之規定，不得超速，且應注意車前狀況，隨時採取必要
    之安全措施，道路交通安全規則第93條第1項、第94條第3項
    定有明文。被告為圖測試車輛維修後之性能，竟仍疏於注意
    而貿然以時速約150公里之高速疾駛，閃避不及，致後照鏡
    擦撞第三人王銀老腳踏車後，失控打滑撞擊便道護欄、行道
    樹及水銀燈柱，而使原告摔出車外，如被告依限速行駛，應
    可在相當距離前預見狀況並及早採取安全措施防範，是被告
    之嚴重超速駕駛行為，自有過失。而本件經送鑑定，台灣省
    台南區車輛行車事故鑑定委員會、覆議鑑定委員會亦同此意
    見，有該會函附鑑定書附於刑事卷可參。是被告之過失行為
    與原告受損結果有相當因果關係，被告自應負擔民事賠償責
    任。
  (三)被告固抗辯係車輛改裝後性能破壞，原告要求其加速，且原
    告未繫安全帶，被告亦有過失云云。然系爭車係被告委由原
    告改裝，如非被告委託，原告不可能擅自改裝上開車輛，且
    是否原告有要求被告加速一事，現屬無法證明，惟縱原告有
    要求被告加速，被告為車輛之駕駛人，其意志並未受任何脅
    迫或壓制，本得自由決定車輛之駕駛速度，被告仍決意加速
    至超過限速3倍以上之速度而致肇事，自難解免其過失責任
    ；又原告雖未繫安全帶亦有過失，然此乃就損害發生是否與
    有過失之問題，就被告應負擔之民事賠償責任，亦不因原告
    之與有過失，而得免除己方之賠償責任，是認被告抗辯原告
    為肇事主因云云，並不可採。
四、按因故意或過失，不法侵害他人之權利者，負損害賠償責任
    ；汽車、機車或其他非依軌道行駛之動力車輛，在使用中加
    損害於他人者，駕駛人應賠償因此所生之損害。不法侵害他
    人之身體或健康者，對於被害人因此喪失或減少勞動能力或
    增加生活上之需要時，應負損害賠償責任；不法侵害他人之
    身體、健康者，被害人雖非財產上之損害，亦得請求賠償相
    當之金額。民法第184條第1項前段、第191 條之2、第193條
    第1項、第195條第1項分別定有明文。本件因被告之過失行
    為，致原告受有顱內出血之傷害，經送醫救治後，仍因外傷
    性顱內出血及疑失智症，有記憶力、認知功能減退、人格變
    化、日常生活無法自理之病狀，而無法處理自身事務，經宣
    告為禁治產人，已如前述，則原告請求被告負損害賠償責任
    ，自屬有據。茲依原告請求之項目及金額，分述如后：
  (一)醫藥費：
    原告因本件車禍，於奇美醫院、高雄榮民總醫院診療，分別
    支出醫藥費5,877元、38,423元，有原告提出之醫療費用收
    據在卷（交附卷8－16頁），被告就此項支出亦無意見（本
    院卷10頁筆錄參照），是原告醫藥費請求44,300元，應予准
    許。
  (二)工作損失：原告受傷前經營山野渦輪企業社，從事車輛修理
    、改裝，每月收入不固定，經原告法定代理人陳明在卷。原
    告因本案車禍受傷後已無法處理自身事務，亦不能工作，而
    原告為58年4月4日生，93年2月29日車禍發生當時為35歲，
    一般勞工之強制退休年齡為65歲，應可再工作30年，又原告
    主張以每月最低薪資15,840元計算此期間之工作收入，尚屬
    適當，則依此估算原告工作之年所得為190, 080元，扣除中
    間利息，原告減少之工作損失總計為3,541,060元【年別5%
    複式霍夫曼計算法（第一年不扣除中間利息），其計算式為
    ：[190080*18.00000000（此為應受扶養30年之霍夫曼係數
    ）]=0000000（小數點以下四捨五入）】，原告此部分僅請
    求3,463,476元，應予准許。
  (三)增加生活上需要：
    (1)原告於93年2月29日聘請特別護士2,000元、僱請民安救護
      車事業有限公司載送原告自奇美醫院轉往高雄榮民總醫院
      治療之車資3,600元，聘請慈愛看護人力派遣中心看護11
      天、22,000元，有原告提出之上開單據可參，被告就該單
      據亦無意見，是原告此部分費用，應予准許。
    (2)按親屬代為照顧被害人之起居，固係基於親情，但親屬看
      護所付出之勞力並非不能評價為金錢，雖因二者身分關係
      而免除被害人之支付義務，惟此種基於身分關係之恩惠，
      自不能加惠於加害人。故由親屬看護時雖無現實看護費之
      支付，仍應認被害人受有相當於看護費之損害，得向加害
      人請求賠償，始符公平原則（最高法院九十四年度台上字
      第一五四三號判決要旨參照）。原告因本件事故致顱內傷
      害，有記憶力、認知功能減退、認知功能減退、人格變化
      、日常生活無法自理之病狀，並經宣告為禁治產人，有本
      院93年度禁字第161號卷內所附診斷證明書及鑑定筆錄可
      參，是其確有由他人從旁協助照料日常生活起居之看護必
      要，縱原告並未實際僱用專業看護人員而支出看護費用，
      衡情亦係由其家人代為照顧，始得料理其日常基本生活必
      需事務。則原告請求被告賠償看護費用，即屬有據。本院
      參酌台灣地區一般醫療院所定價格行情，就全天候之看護
      費用多以每日2000元計算，則原告主張其自車禍時之93年
      2月29日至94年11月30日之看護費，以每日2,000元、每月
      6萬元計算，除應扣除上開12日之聘請特別護士、人力派
      遣中心護士之費用外，其他部分均應准許，則合計原告得
      請求看護之期間為20個月又20日，共計124萬元（計算式
      ：6萬元X20月+2,000元×20天＝124萬元）。
  (四)非財產上損害：原告因本次車禍致意識木訥、記憶力嚴重滅
    失、無法言語、行動無法維持平衡、日常生活需由他人照料
    ，身心均遭受極大之痛苦與折磨，其據以請求精神慰藉金，
    於法並無不合。查：原告係國中學歷，已婚，育有二名子女
    ，原經營修車廠，每月營收不固定，為原告法定代理人所自
    陳（卷第16頁），被告為大專資訊系畢業，在家中經營的雜
    貨店工作，亦經被告陳明在卷，本院審酌原告因本件車禍受
    有如上傷害，其因腦部受傷，日常生活已無法自理，其所受
    精神上之損害非輕；並參酌上開兩造之身分、經濟能力等一
    切情狀，認原告請求精神慰藉金100 萬元，尚稱適當。
  (五)從而，原告得請求之金額，就醫藥費用44,300元、減少
    勞動能力之損失3,463,476元、護士及救護車費用27,600
    元、看護費用124萬元、精神慰藉金100萬元，合計共
    5,775,376元，自屬有理由，應予准許。
五、再按損害之發生或擴大，被害人與有過失者，法院得減輕賠
    償金額或免除之，民法第217條第1項定有明文。按行車前，
    小客車前座人員均應繫妥安全帶，為道路交通安全規則第89
    條第5款所明定。而課小客車前座人員於行車前繫妥安全帶
    之義務，旨在防範該前座人員於車輛與外物碰撞時身體直接
    與車體撞擊而造成死傷，則前座人員因未繫妥安全帶致造成
    死傷時，難謂無違反該規定，自應負過失責任。查原告於車
    禍發生時係乘坐在系爭自用小客車之右前座，又未繫安全帶
    ，此由其於車禍發生剎那間即摔出車外即明，則其因本件車
    禍摔出車外致頭部撞擊，顯與未繫妥安全帶亦有相當之因果
    關係。又本件車禍雖先導因於被告駕駛系爭車輛超速又未注
    意車前狀況，因而與第三人腳踏車擦撞，失控撞及便道護欄
    、行道樹、水銀燈而肇致，但因系爭車輛於撞擊後之剎那間
    亦致未繫妥安全帶之原告摔出車外致生頭部外傷結果，因此
    ，審酌車禍發生當時之情節，足認原告未繫妥安全帶之過失
    行為，同為其受傷之原因，是認原告應負三分之一之過失責
    任，而被告則應負三分之二之過失責任，方屬適當，爰依法
    減輕被告負擔之損害賠償金額三分之一。則被告應賠償之金
    額為：3,850,250元（5,775,376元×2/3＝3,850,250元）（
     元以下四捨五入）
六、末按保險人依強制汽車責任保險法規定給付之保險金，視為
    加害人或被保險人損害賠償金額之一部分，加害人或被保險
    人受賠償請求時，得扣除之，強制汽車責任保險法第30條定
    有明文。本件原告已依強制汽車責任保險法之規定，向強制
    汽車責任保險之保險人領取保險金104萬元，另被告之前曾
    給付原告慰問金3萬元，經原告法定代理人自承在卷，是該
    部分均屬賠償金額之一部，應與原告得請求給付之金額相抵
    銷而扣除，則原告得請求之賠償金額，經扣除上開107萬元
    後為2,780,250元。
七、綜上所述，原告本於侵權行為損害賠償請求權，請求被告負
    損害賠償責任2,780,250元，及自起訴狀繕本送達翌日即94
    年12月1日（被告收受刑事附帶民事起訴狀繕本係於94年11
    月30日）起至清償日止，按週年利率百分之五計算之利息範
    圍內為有理由，應予准許；逾此部分之請求，即非有據，應
    予駁回。又就兩造均陳明願供擔保為准、免假執行，爰酌定
    相當擔保金額為准許之。
八、結論：本件原告之訴為一部有理由、一部無理由，依民事訴
    訟法第79條、第390條第2項、第392條第2項、第3項，判決
    如主文。
中    華    民    國    98    年    2     月    23    日
                  民事第三庭    法    官  蔡孟珊
以上正本證明與原本無異。
如對本判決上訴，須於判決送達後20日內向本院提出上訴狀，並
依民事訴訟法第77條之16繳交上訴費用。
中    華    民    國    98    年    2     月    23    日
                                書 記 官  吳幸芳


司法院資訊處製作；財團法人民間司法改革基金會備份。
